【裁判字號】    98,訴,1432
【裁判日期】    990105
【裁判案由】    確認管理權不存在
【裁判全文】
臺灣臺北地方法院民事判決              98年度訴字第1432號
原      告  甲○○○
法定代理人  乙○○
訴訟代理人  劉振瑋律師
            詹豐吉律師
被      告  丙○○
訴訟代理人  楊士擎律師
            徐士斌律師
上列當事人間確認管理權不存在事件，本院於民國98年12月22日
言詞辯論終結，判決如下：
    主  文
原告之訴駁回。
訴訟費用由原告負擔。
    事實及理由
壹、程序方面：
  (一)按凡有僧道住持之宗教上建築物，不論用何名稱，均為寺廟
    ；寺廟財產及法物，應向該管地方官署呈請登記；寺廟財產
    及法物為寺廟所有，由住持管理；寺廟之不動產及法物，非
    經所屬教會之決議，並呈請該管官署許可，不得處分或變更
    ，監督寺廟條例第1、5、6、8條定有明文。可見已向主管機
    關辦畢寺廟登記之寺廟非無權利能力，自應認有民事訴訟之
    當事人能力。本件被告業經辦畢寺廟登記，有台灣省台北縣
    寺廟登記表及臺北縣（市）寺廟登記證一紙在卷可稽（本院
    卷第8、9頁），堪認為有當事人能力；又參最高法院43年台
    上字第143號判例：「被上訴人係某某兩村人民所組織之寺
    廟，既有一定之辦事處及獨立之財產，與乎一定之目的，核
    與民事訴訟法第四十條第三項所稱之非法人之團體相當，原
    審依其管理章程記載內容，逕列其機構名稱為當事人，而以
    其管理人為法定代理人，於法尚無不合。」，雖認定非法人
    團體之管理人為法定代理人，但是並未限定管理人限於一人
    ，而本件原告甲○○○之管理人及住持之繼承慣例均由信徒
    推選，而其現有管理人為被告，住持則為乙○○，亦有前開
    寺廟登記表可稽，是甲○○○有對其管理人丙○○提起訴訟
    之必要，即非不得以其住持乙○○為法定代理人，先予敘明
    。
  (二)次按因關於財產管理有所請求而涉訟者，得由管理地之法院
    管轄，民事訴訟法第14條定有明文。又所謂財產管理，係指
    管理人為本人管理財產而言；是管理人為本人管理財產，因
    而使管理人與本人間發生權利義務關係，凡以此財產管理所
    生之權利義務關係為訴訟標的，向他方有所請求而提起訴訟
    者，均為因關於財產管理有所請求而涉訟。另所謂管理地，
    係指管理人實行管理行為之中心處所而言。查，本件原告請
    求確認與其管理人即被告之委任關係不存在，且甲○○○設
    於本院之轄區內，依前揭說明，本院自有管轄權。
  (三)另按訴狀送達後，原告不得將原訴變更或追加他訴，但請求
    基礎事實同一；或不甚礙被告之防禦及訴訟之終結者，不在
    此限，民事訴訟法第255條第1項第2、7款分別定有明文。查
    本件原告起訴時聲明確認被告對於原告甲○○○本於管理人
    身分之管理權不存在，嗣於民國98年11月16日以書狀變更訴
    之聲明為確認被告與原告甲○○○間管理人之委任關係不存
    在。經核原告係基於同一請求之基礎事實而變更應受判決事
    項之聲明，無礙被告之防禦及訴訟之終結，揆諸前開法條，
    原告訴之變更應予准許。
貳、實體方面：
一、原告起訴主張：緣被告曾於73年4月間經信徒推選而為原告
    管理人，因而兩造成立委任關係，惟於90年9月12日被告來
    函表示其有意將管理人讓出去云云，足見其不願充任甲○○
    ○之管理人，依民法第549條規定，雙方委任關係已經終止
    而消滅，而被告已不具備管理權，詎料被告嗣後卻拒絕辦理
    寺廟管理人之變更登記，仍又自居為該精舍管理人，僭行管
    理人職務。按確認法律關係之訴，非原告有即受確認判決之
    法律上利益者，不得提起之，民事訴訟法第247條第1項前段
    定有明文。所謂即受確認判決之法律上利益，係指法律關係
    之存在與否不明確，致原告在私法上之地位有受侵害之危險
    ，而此危險得以對於被告之確認判決除去之者而言，最高法
    院52年台上字第1922號判例意旨參照。本件被告既已與原告
    終止管理人之委任關係，惟對外卻仍潛行管理人職務，亦拒
    絕配合辦理變更登記，致原告寺廟登記表、寺廟登記證迄今
    仍登記被告為原告管理人，足以造成外界混淆，且影響原告
    之權益，據此，此種法律關係之存否不明確，足以造成原告
    之法律地位不安狀態，且該不安狀態非俟原告取得本件確認
    判決，否則不能除去被告登記為原告管理人所引致之法律關
    係不確定，客觀上仍有使人誤認被告仍係原告管理人之虞，
    造成原告在法律上不安地位之狀態存在，揆諸上開判例之說
    明，原告提起本件訴訟非無確認利益，是原告爰依民事訴訟
    法第247條第1項規定，訴請確認與被告之委任關係不存在，
    於法有據。並聲明：確認被告與原告甲○○○間管理人之委
    任關係不存在。
二、被告則以：原告管理人之選任方式，係採取經由信徒大會，
    由信徒推選，因此被告擔任管理人一職既經由信徒推選而出
    ，其欲終止委任關係，自須經由信徒大會，向全體信徒為辭
    任之意思表示，方發生終止委任關係之法律效果，基此，縱
    使認被告90年9月12日函有表達辭任管理人之意思表示，惟
    該意思表示係向乙○○為之，並非藉由信徒大會，向全體信
    徒為辭任之意思表示，自不生終止關係之法律關係，應屬無
    疑。況按解釋意思表示，應探求當事人之真意，不得拘泥於
    所用之辭句。民法第98條定有明文，故細譯該信函內容「我
    也有誠意把管理人讓出去，全身而退」等語之文義，實係被
    告欲以此函作為與乙○○洽商如何解決糾紛之提議，非如原
    告所言，係終止委任關係之意思表示，再者一般終止委任關
    係，所使用之文句常係本人終止與台端之委任契約，或本人
    自即日起辭任某職位等明確之文句，因此系爭私函顯與終止
    之意思表示所使用之文句不符，又系爭90年9月12日函原本
    業已由被告取回，且觀諸乙○○與被告於91年10月2日所簽
    訂之協議內容記載可知，雙方已同意取消作廢系爭90年9月1
    2日函，原告將之解為終止委任關係之意思表示，顯非可採
    等語，資為抗辯。聲明：原告之訴駁回。
三、本件兩造不爭執事項：
  (一)被告（即釋明徹）與原告之法定代理人乙○○（即釋慧琳）
    均為出家人，於74年間甲○○○（所在地為台北縣新店市○
    ○路○段615巷20號）興建後，被告擔任甲○○○之管理人，
    乙○○則擔任住持一職。
  (二)乙○○與被告曾於91年10月2日簽訂原證三之協議書。
  (三)被告曾委任律師於97年7月8日寄發台北仁杭郵局第154號存
    證信函予原告法定代理人乙○○，請乙○○於函到10日內將
    被告已辦妥坐落台北縣新店市○○段德高嶺小段第527地號
    土地登記之土地所有權狀返還被告，並提出印鑑證明、戶籍
    謄本、土地權狀及辦理所有權移轉登記一切文件將登記乙○
    ○名義之前開土地辦理所有權移轉登記予甲○○○所有，及
    提出55年起迄今為止甲○○○之歷年原始帳冊供被告查帳；
    乙○○則委任律師於97年7月18日函覆謂：「按本人與釋明
    徹（即被告）分別係甲○○○之住持人及管理人，負有維護
    寺產之職責」等語。
  (四)被告於97年8月7日以甲○○○法定代理人之身分向本院對乙
    ○○訴請所有權移轉登記事件，雙方於97年12月11日成立和
    解，乙○○同意將坐落台北縣新店市○○段德高嶺小段第52
    7地號土地應有部分2分之1辦理所有權移轉登記予甲○○○
    所有。
四、得心證之理由：
    本件原告主張被告已終止對於原告管理人之委任關係，然被
    告拒以辦理變更管理人職位之登記，爰依民事訴訟法第247
    條第1項提起本件訴訟，訴請確認兩造間委任關係不存在等
    語，惟為被告所否認，並以上開情詞置辯，則本件應審究者
    厥為：被告書立並寄發原證2號之文件予乙○○，是否有辭
    任甲○○○管理人之意？茲析述如后：
  (一)按確認法律關係之訴，非原告有即受確認判決之法律上利益
    者，不得提起之。民事訴訟法第247條第1項定有明文。又所
    謂即受確認判決之法律上利益，係指法律關係之存否不明確
    ，原告主觀上認其在法律上之地位有不安之狀態存在，且此
    種不安之狀態，能以確認判決將之除去者而言，若縱經法院
    判決確認，亦不能除去其不安之狀態者，即難認有受確認判
    決之法律上利益。最高法院52年台上字第1237號著有判例足
    參。經查，本件原告主張被告於90年9月12日去函予乙○○
    ，並表示讓出原告管理人一職，已終止兩造間之委任關係，
    與原告間已無任何法律關係存在，惟迄今被告皆拒絕辦理變
    更登記，使兩造間是否仍存有委任之法律關係即有不明之處
    ，且原告主觀上認其在法律上之地位有不安之狀態存在，而
    此種不安之狀態，確能以確認判決將之除去，堪認本件原告
    所提起之確認之訴有確認利益，合先述明。
  (二)第按當事人之任何一方，得隨時終止委任契約。民法第549
    條第1項明文規定。又按契約之合意終止為契約行為，法定
    或約定終止權之行使則為單獨行為，後者發生效力與否，端
    視有無法定或約定終止之事由存在，既無待他方當事人之承
    諾，自不因他方當事人之同意或未為反對之意思表示而成為
    合意終止。最高法院94年度台上字第1594號民事裁判意旨可
    資參照，是終止委任之意思表示如到達相對人，即可認定發
    生效力。查系爭信函由被告於90年9月12日書寫，嗣後並寄
    送予乙○○一節，為被告所不否認，亦有該信函影本一紙可
    證（見本院審訴卷第10頁），堪認屬實。惟被告辯稱依據信
    函內容可知，其僅係欲以此函作為與乙○○洽商如何解決糾
    紛之提議，且系爭信函所使用之文句亦與一般終止委任契約
    之文句不符，故非如原告所言，係終止兩造間委任關係之意
    思表示等語。經查，系爭信函文字雖載明「我也有誠意把管
    理人讓出來全身而退。」一語，然觀諸全信函內容可見，被
    告尚有要求乙○○能夠遵行其他事情之意思存在，僅是未為
    寫明而已，且觀前開表示辭任管理人之詞句，與一般向相對
    人表示終止委任關係採以較為確定之語氣，尚有所不同；況
    系爭信函收文者為慧琳師（即乙○○），其固為原告之住持
    ，可視為原告之法定代理人，然綜觀全文之語意，尚屬被告
    對於乙○○之對話，難可得出被告之意思表示係向原告為之
    ；另被告於書立系爭信函後更與乙○○於91年10月2日就原
    告甲○○○之土地所有權等問題作成協議，其中第五條第七
    項更記載：「甲乙雙方（即被告與乙○○）同意將甲○○○
    之廟產均分為二，分由甲乙雙方全權管理。....」等語，此
    觀被告與乙○○之協議書影本甚明（見本院審訴卷第11至13
    頁），故如系爭信函係為解除委任關係之意思表示，豈有於
    嗣後就甲○○○之管理再作成協議之理，顯見系爭信函為被
    告與乙○○洽商如何解決糾紛之提議。再按，解釋當事人所
    立書據之真意，以當時之事實及其他一切證據資料為其判斷
    之標準，不能拘泥字面或截取書據中一二語，任意推解致失
    真意，參見最高法院19年上字第28號判例。是縱系爭信函中
    有記載「我也有誠意把管理人讓出來全身而退。」等語，依
    前開說明，尚難認定被告書立之信函並寄予乙○○，係向原
    告辭任管理人之意，是被告前揭抗辯應屬可採。準此，原告
    主張兩造間之管理人委任關係業已終止云云，即屬無據。
五、綜上所述，原告依民事訴訟法第247條第1項規定，據以提起
    本件訴訟，訴請確認被告與原告甲○○○間管理人之委任關
    係不存在，為無理由，應予駁回。
六、本件事證已臻明確，兩造其餘之攻擊防禦方法及舉證，經本
    院審酌後，認均不足以影響本判決之結果，毋庸一一論列，
    併此敘明。
七、據上論結，本件原告之訴為無理由，依民事訴訟法第78條，
    判決如主文。
中    華    民    國    99    年     1    月     5    日
                  民事第五庭  法  官  洪純莉
以上正本係照原本作成。
如對本判決上訴，須於判決送達後20日內向本院提出上訴狀。
中    華    民    國    99    年     1    月     5    日
                              書記官  邱美嫆

司法院資訊處製作；財團法人民間司法改革基金會備份。
